臺灣高等法院臺中分院民事判決　　　九十一年度勞上字第一號
　　　上　訴　人　　甲○○
　　　法定代理人　　乙○○
　　　訴訟代理人　　丙○○
右當事人間請求給付退休金等事件，上訴人對於中華民國九十年十二月十九日臺灣臺
中地方法院九十年度勞訴字第四五號第一審判決提起上訴，本院判決如左：
    主    文
上訴駁回。
第二審訴訟費用由上訴人負擔。
    事實及理由
一、本件上訴人起訴主張：伊係民國（下同）二十八年七月一日出生，六十年間通過
    交通部電信總局招僱司機考試，並於同年十一月十一日依法任用進入被上訴人公
    司服務，嗣電信總局於八十五年間依中華電信股份有限公司條例成立中華電信股
    份有限公司，並鼓勵所屬依上開條例第十二條第二項及中華電信股份有限公司從
    業人員管理要點第三條第一項第二款規定申請改任為職階從業人員，八十七年間
    並函示公告所屬「員工『維持現有具資位人員或不具資位人員』與『改為不適用
    公務員有關法令規定職階從業人員』之比較」表，上訴人遂於八十八年五月十五
    日依上揭規定申請改任為職階從業人員。而依中華電信股份有限公司條例之規定
    ，其退休事項等條件均不得低於改變前所依據之「交通部所屬郵電事業人員退休
    規則」所定之方式，而前開退休規則係可以領取月退休金方式辦理退休，然上訴
    人於九十年三月一日即依被上訴人之專案離退方案申請退休，且以申請書上空格
    一之方式，依郵電人員退休規則第三條選擇請領月退休金之方式辦理，卻經被上
    訴人以不符交通部之命令退回。上訴人復於同年五月二日再一次正式行文申請依
    相同理由辦理退休，再經被上訴人以相同方式駁回，致上訴人不敢片面曠職，法
    律上之地位顯有不安之危險，故提起本件訴訟等語。求為判決：確認上訴人對被
　　上訴人有選擇以領取月退休金之方式辦理退休之權利。經原審為駁回其訴之判決
　　，上訴人提起上訴，聲明：（一）原判決廢棄。（二）確認上訴人對被上訴人有
　　選擇以領取月退休金之方式辦理退休之權利。
二、被上訴人固承認上訴人係其公司北台中營運處之從業人員，係該公司改制前依據
    「電信總局暨所屬各機構招僱司機簡則」規定招僱之司機，自六十年十一月十一
    日起進入電信構擔任汽車駕駛工作，非依交通事業人員任用條例任用之具資位人
    員，嗣於八十八年五月十五日依據中華電信股份有限公司條例第十二條第二頁規
    定，申請改任從業人員等情，惟以：有關原電信總局及其所屬機構現職人員轉調
    中華電信股份有限公司者，於依「中華電信股份有限公司條例」第十二條第二項
    規定，選擇改任為從業人員，則其退休、資遣及撫卹等事項，應依「中華電信股
    份有限公司從業人員退休、撫卹及資遣辦法」辦理，此辦法有關退休部分，係依
　　勞動基準法規定，僅可依規定核准退休，並發給一次退休金等語，資為抗辯。
三、按確認法律關係之訴，非原告有即受確認判決之法律上利益者，不得提起之；又
    確認法律關係成立或不成立之訴，以確認現在之法律關係為限。本件上訴人主張
    其原係任職被上訴人處，已於九十年三月一日及同年五月二日向被上訴人申請退
    休，為被上訴人所自認屬實（見本院卷第四十八頁）；則其主張現有自被上訴人
    處以按月領取退休金方式辦理退休之權利，而為被上訴人所否認，是其對被上訴
    人間現有無可按月領取退休金方式退休之權利，自有不確定之狀態，而此不確定
    之危險狀態得以確認判決除去之。又本件上訴人現固尚未完成辦理退休手續，仍
    在上班之中，惟其於九十年三月一日及同年五月二日已向被上訴人提出退休申請
    ，因其選擇之退休方式為被上訴人所不同意，致未辦理完成退休手續等情，為被
    上訴人所自認，並有中華電信股份有限公司辦理專案離退人員申請書及退休申請
    書附卷足稽（見原審卷第七十三頁、第十五至十七頁），是上訴人未完成退休手
    續取得退休金等權益，實因被上訴人不同意上訴人以領取月退休金之方式辦理阻
    止所致，故上訴人就其現在可否依領取月退休金之方式辦理退休之權利之爭議，
    係存在於目前之狀態，乃係上訴人現在對被上訴人應有權利狀態之爭議，並非因
    其尚未完成退休手續，即謂其得否請求以領取月退休方式，為將來之法律關係。
    是上訴人提起本件訴訟自屬對現在不確定法律關係為之，於法即無不合。
四、再查，本件上訴人主張：伊係二十八年七月一日出生，六十年間通過交通部電信
    總局招僱司機考試，並於同年十一月十一日依法任用進入被上訴人公司服務擔任
    司機工作，為非資位人員，嗣電信總局於八十五年間依中華電信股份有限公司條
    例成立中華電信股份有限公司，伊於八十八年五月十五日依中華電信股份有限公
    司條例第十二條第二項及中華電信股份有限公司從業人員管理要點第三條第一項
    第二款規定申請改任為職階從業人員等情，已據其提出中華電信股份有限公司員
    工改任職階從業人員申請書為據，並為被上訴人所不爭，自堪信屬真正。是上訴
    人申請退休時已屬改制後之中華電信股份有限公司之職階從業人員，被上訴人既
    不同意上訴人以領取月退休金之方式辦理，則本件次應審究者，乃斯時依上訴人
    之職位，其退休、資遣等權益事項，應依何項法令、辦法或規定？
    （一）查，交通部電信總局於八十五年間依中華電信股份有限公司條例成立中華
          電信股份有限公司，依該條例第十條第一項規定：「本條例施行前之交通
          部電信總局及其所屬機構現職人員，除具有公務員任用資格者，得依個人
　　　　　意願報請交通部依業務需要及工作專長核定其留任電信總局．．．外，均
　　　　　轉調本公司。」，又同條例第十一條第二項規定：「本公司副總經理以下
　　　　　之從業人員，除第十二條及第十三條規定外，依本公司人員規章辦理，不
　　　　　適用公務員有關法令規定。」，同條例十二條第一、二項則規定：「本條
　　　　　例施行前之交通部電信總局及其所屬機構現職人員轉調本公司者，其已具
　　　　　交通事業人員任用條例所定資位人員，仍適用交通事業人員任用條例，其
　　　　　薪給、福利、考成、退休、資遣及撫卹等事項，依交通部所屬交通（電信
　　　　　）事業人員有關規定；其未具交通事業人員任用條例所定資位人員，除聘
　　　　　用人員外，仍適用原有關法令之規定，繼續任原職至離職或退休止」、「
　　　　　前項人員在本條例施行日起五年內，得選擇改依前條第二項不適用公務員
　　　　　有關法令之規定；．．．」，上訴人既為交通部電信局時代之非資位人員
　　　　　，依前開條例第十條規定轉調中華電信股份有限公司後，其於八十八年五
　　　　　月十五日既依同條例第十二條第二項選擇選改任為職階從業人員，有申請
　　　　　書附卷足稽，自應依該條規定改依同條例第十一條第二項，就其薪給、退
　　　　　休、撫卹及資遣等事項，適用該公司之人事規章辦理，不再適用原有關法
　　　　　令。
    （二）另查，有關中華電信股份有限公司之人事規章，已於前開該公司條例第十
          一條第三項規定：「前項本公司人事規章有關薪給、退休、撫卹、資遣等
          事項，由交通部擬定，報請行政院核定。」，交通部並依前開法條於八十
          七年七月十四日以交通部交人發字第八七二四號令訂定「中華電信從業人
          員退休撫卹及資遣辦法」，是該公司之從業人員（不含未選擇改任及應有
          公務人員任用資格而適用公務員相關法令者）之服務年資、薪資、退休、
          資遺及撫卹、其他福利及勞動條件等均應適用該公司前開辦法。而該辦法
          第二章第八條關於退休金之給與標準中，並無得對退休者按月核給退休金
          之規定。
     綜上所述，上訴人主張其申請退休有按可領取退休金之權利，即非可取。
五、另上訴人雖主張：伊選擇改變為所謂「從業人員」之前，本可依「交通部所屬郵
    電事業人員退休規則」第三條申請退休，並依同法第七條選擇領取月退休金，而
    依改制後「中華電信股份有限公司條例第十二條之規定，選擇改任職業從階人員
    ，其服務年資、薪資、退休、資遺及撫卹、其他福利及勞動條件等，均不得低於
    具原身份人員即改變身分前，故上訴人自可依「交通部所屬郵電事業人員退休規
    則」辦理退休及申請領取月退休金云云。被上訴人則辯稱：依交通部函釋，非資
    位人員之司機選擇改任從業人員，其命令退休年齡延至六十五歲，故勞動條件已
    較原身分（非資位人員之司機）為高等語。惟查，交通部所屬郵電事業人員退休
    規則第一條已規定，有特殊情形，經另訂辦法呈部核准者，不適用該規則。本件
    上訴人於八十八年五月十五日因選擇改任從業人員，其工作條件、退休、薪給、
    資遣等均應依中華電信股份有限公司條例適用「中華電信從業人員退休撫卹及資
    遣辦法」，該辦法亦經行政院八十七年七月三日台八十七人政給字第七四三六號
    函核定，並經交通部於八十七年七月十四日以交通部交人發字第八七二四號令發
    布施行。自屬前開交通部所屬郵電事業人員退休規定第一條所定之特殊情形，經
    訂辦法由交通部核准，故本件上訴人自無再適用交通部所屬郵電事業人員退休規
    則之餘地。況上訴人所提出之「員工維持現有具資位或不具資位人員與改為不適
    用公務員有關法令規定職階從業人員之比較表」，原不具資位人員即非資位人員
    之退休說明為「四、建（技）教員佐、業務服務員、護士及司機可比照郵電事業
    人員退休規則辦理退休，如符合該規則退休規定，得比照該退休規則領取一次全
    數退休金或依勞動基準法規定領取一次退休金」（見原審卷第十二頁），是未改
    任從業人員者依原規定，亦係依勞動基準法及比照郵電事業人員退休規則條件，
    領取一次退休金，亦非按月領取月退休金。又未具資位人員之司機改任為從業人
    員，其命令退休年齡已放寬至六十五歲，其勞動條件已較原身分人員須六十歲退
    休為高，亦有交通部八十九年四月十五日交人八十九字第００三九０二一號函附
    卷足稽。是上訴人所稱改制後之「中華電信從業人員退休撫卹及資遣辦法」關於
    非資位人員退休條件較前不利云云，顯非可取。退一步言，縱有不利，於上訴人
    以從業人員身分所適用之「中華電信從業人員退休撫卹及資遣辦法」修改前，上
    訴人亦未舉証証明其原身分可領取月退金，自亦不能逕行宣告上訴人有依原身分
    所適用之辦法領取月退休金之權利。
六、綜上所述，本件上訴人主張其有領取月退休金之權利，為不足採，上訴人之訴，
    即無理由，應予駁回。原審為上訴人敗訴之判決，其理由雖有未當，但依其他理
    由，結論尚無不符，上訴意旨指摘原判決不當，求予廢棄改判，為無理由，應予
    駁回。
七、據上論結，本件上訴為無理由，依民事訴訟法第四百四十九條第二項、第七十八
    條，判決如主文。
中　　　華　　　民　　　國　　九十一　　年　　　六　　　月　　 十九　　 日
~B1民事第六庭審判長法　官　吳火川
~B2　　　　　　　　法　官　陳繼先
~B3　　　　　　　　法　官　吳惠郁
右為正本係照原本作成。
如對本判決上訴，須於收受判決送達後二十日內向本院提出上訴書狀，其未表明上訴
理由者，應於提出上訴後二十日內向本院提出上訴理由書（須按他造人數附具繕本）
，並繳納送達用雙掛號郵票拾份（每份參拾肆元）。
上訴時應提出委任律師或具有律師資格之人之委任狀；委任有律師資格者，另應附具
律師及格證書及釋明委任人與受任人有民事訴訟法第四百六十六條之一第一項但書或
第二項（詳附註）所定關係之釋明文書影本。
~B 　 　　　　　　書記官　柯孟伶
中　　　華　　　民　　　國　　九十一　　年　　　六　　　月　　 二十　　 日
附註：
民事訴訟法第四百六十六條之一（第一項、第二項）
對於第二審判決上訴，上訴人應委任律師為訴訟代理人。但上訴人或其法定代理人具
有律師資格者，不在此限。
上訴人之配偶、三親等內之血親、二親等內之姻親，或上訴人為法人、中央或地方機
關時，其所屬專任人員具有律師資格並經法院認為適當者，亦得為第三審訴訟代理人
。
　　　　　　　　　　　　　　　　　　　　　　　　　　　　　　　　　　　　Ｙ
